ACORDAO-COMPLETO-2328986

ACÓRDÃO 935/2019 ATA 13/2019 - PLENÁRIO

VISTOS, relatados e discutidos estes autos de tomada de contas especial instaurada pelo Instituto Nacional do Seguro Social (INSS) em razão de fraudes realizadas na folha de pagamento do Sistema Integrado de Administração de Recursos Humanos - Siape, entre 1991 e 1999, em que se aprecia, nesta oportunidade, arguição de nulidade dos Acórdãos 354/2015 e 2.330/2016, do Plenário, pela Secex/SP, 	
ACORDAM os Ministros do Tribunal de Contas da União, reunidos em sessão Plenária, ante as razões expostas pelo relator, em não reconhecer, com fundamento no art. 171 do Regimento Interno do TCU, por preclusão e ausência de prejuízo à parte, a nulidade suscitada pela unidade técnica.

Tomada de contas especial instaurada  em razão de fraudes realizadas na folha de pagamento do Sistema Integrado de Administração de Recursos Humanos  Siape.

Instituto Nacional do Seguro Social em São Paulo - INSS/SP.

3. Responsáveis: Maria Francélia da Silva Schmidt (XXX.503.688-XX); Marli dos Santos (XXX.139.738-XX); e Vladimir Renato de Aquino Lopes (XXX.585.118-XX).

13.1. Ministros presentes: José Mucio Monteiro (Presidente), Walton Alencar Rodrigues (Revisor), Augusto Nardes (Relator), Raimundo Carreiro, Ana Arraes e Vital do Rêgo.
13.2. Ministro-Substituto convocado: Augusto Sherman Cavalcanti.
13.3. Ministros-Substitutos presentes: Marcos Bemquerer Costa, André Luís de Carvalho e Weder de Oliveira.

União Federal x Maria Francelia da Silva Schmidt e Marli dos Santos

AUGUSTO NARDES

Trata-se de tomada de contas especial instaurada pelo Instituto Nacional do Seguro Social (INSS) contra Maria Francélia da Silva Schmidt, Marli dos Santos e Vladimir Renato de Aquino Lopes em razão de fraudes realizadas na folha de pagamento do Sistema Integrado de Administração de Recursos Humanos - Siape, entre 1991 e 1999, gerando créditos indevidos em favor dos responsáveis, que atualizados até julho de 2013 representam aproximadamente R$ 8.800.000,00.
2.	Por meio do Acórdão 256/2014-TCU-Plenário (Rel. Min. Aroldo Cedraz) , este Tribunal julgou irregulares as contas dos responsáveis acima, condenou-os solidariamente ao ressarcimento do prejuízo ao erário, inabilitou-os para o exercício de cargo em comissão ou função de confiança no âmbito da Administração Pública, pelo período de 5 (cinco) anos, além de ter-lhes aplicado multa (peças 26-28) . 
3.	Contra essa decisão o responsável Vladimir Renato de Aquino Lopes interpôs recurso de reconsideração, que foi apreciado pelo Acórdão 354/2015-TCU-Plenário (Rel. Min. Ana Arraes) , o qual anulou aquela deliberação a quo devido à ausência de publicação do nome do advogado do responsável na pauta da sessão, publicada no Diário Oficial da União, nestes termos (peça 68) : 
 (...)	
9.1. conhecer do recurso de reconsideração e dar-lhe provimento;
9.2. tornar insubsistente o Acórdão 256/2014-TCU-Plenário quanto ao recorrente e restituir os autos ao relator a quo; 
9.3. corrigir inexatidão material verificada no Acórdão 256/2014-TCU-Plenário por meio da substituição de data na tabela demonstrativa do débito solidário atribuído a Maria Francélia da Silva Schmidt e Vladimir Renato de Aquino Lopes, de modo que, onde consta '30/3/1994 R$ 6.521,76' passe a constar '30/3/1995 R$ 6.521,76'; e
9.4. dar ciência desta deliberação ao recorrente, ao Instituto Nacional do Seguro Social e ao procurador-chefe da Procuradoria Federal Especializada junto ao INSS. (grifei) 
4.	Dessa maneira, a matéria foi redirecionada ao juízo a quo, tendo passado o processo à minha relatoria, em atenção ao disposto no art. 152 do Regimento Interno, por ocasião da assunção do Ministro Aroldo Cedraz ao cargo de presidente deste colendo Tribunal.
5.	Na sessão 15/9/2016, esta Corte, acolhendo voto de minha lavra, prolatou o Acórdão 2330/2016-TCU-Plenário, cujo teor foi praticamente idêntico ao do Acórdão 256/2014-TCU-Plenário, exceto quanto à punibilidade, declarada extinta nesta oportunidade em função da prescrição da pretensão punitiva do TCU. A seguir, transcrevo a mencionada deliberação (peça 93) :	
ACORDAM os Ministros do Tribunal de Contas da União, reunidos em sessão Plenária, ante as razões expostas pelo relator, com fundamento nos arts. 1º, inciso I, 19, caput, e 23, inciso III, da Lei 8.443/1992, em:
9.1. julgar irregulares as contas do responsável Vladimir Renato de Aquino Lopes (XXX.585.118-XX) , com fundamento nos arts. 1º, inciso I, 16, inciso III, alíneas "c" e "d", e §§ 1º e 2º da Lei 8.443/1992 c/c os arts. 19 e 23, inciso III, da mesma Lei, e com arts. 1º, inciso I, 209, incisos III e IV, e §§ 1º e 5º, 210 e 214, inciso III, do Regimento Interno, e condená-lo, em solidariedade, nos termos dos demonstrativos abaixo, ao pagamento das quantias especificadas, com a fixação do prazo de 15 (quinze) dias, a contar da notificação, para comprovar, perante o Tribunal (art. 214, inciso III, alínea "a", do Regimento Interno) , o recolhimento da dívida aos cofres do INSS, atualizada monetariamente e acrescida dos juros de mora, calculados a partir das datas discriminadas, até a data do recolhimento, na forma prevista na legislação em vigor, abatendo-se, na oportunidade, os valores já ressarcidos:
	Maria Francélia da Silva Schmidt - CPF/MF nº XXX.503.688-XX e Vladimir Renato de Aquino Lopes - CPF/MF nº XXX.585.118-XX

	Data da ocorrência
	Valor original

	28/02/1994
	CR$ 1.858.460,30

	30/3/1994
	CR$ 3.497,68

	30/4/1994
	CR$ 2.991,21

	30/5/1994
	CR$ 2.130,67

	30/6/1994
	CR$ 5.516,85

	30/9/1994
	R$ 6.835,31

	30/10/1994
	R$ 4.219,67

	30/11/1994
	R$ 7.361,98

	30/11/1994
	R$ 2.490,91

	30/12/1994
	R$ 9.651,68

	30/12/1994
	R$ 10.677,98

	30/1/1995
	R$ 4.040,90

	30/1/1995
	R$ 7.716,31

	28/2/1995
	R$ 6.521,76

	28/2/1995
	R$ 6.521,76

	30/3/1995
	R$ 6.521,76

	Maria Francélia da Silva Schmidt - CPF/MF nº XXX.503.688-XX e Vladimir Renato de Aquino Lopes - CPF/MF nº XXX.585.118-XX

	Data da ocorrência
	Valor original

	30/3/1995
	R$ 6.521,76

	30/4/1995
	R$ 10.468,40

	30/4/1995
	R$ 8.052,62

	30/5/1995
	R$ 15.364,62

	30/5/1995
	R$ 12.948,85

	30/6/1995
	R$ 14.468,40

	30/6/1995
	R$ 12.052,62

	30/7/1995
	R$ 10.468,40

	30/7/1995
	R$ 8.052,62

	30/8/1995
	R$ 23.870,47

	30/8/1995
	R$ 18.361,91

	30/9/1995
	R$ 11.057,28

	30/9/1995
	R$ 8.505,61

	30/10/1995
	R$ 11.057,28

	30/10/1995
	R$ 8.505,61

	30/11/1995
	R$ 13.588.88

	Maria Francélia da Silva Schmidt - CPF/MF nº XXX.503.688-XX e Vladimir Renato de Aquino Lopes - CPF/MF nº XXX.585.118-XX

	Data da ocorrência
	Valor original

	30/11/1995
	R$ 11.551,71

	30/12/1995
	R$ 8.832,77

	30/12/1995
	R$ 6.794,44

	30/1/1996
	R$ 8.832,77

	30/1/1996
	R$ 6.794,44

	28/2/1996
	R$ 8.832,77

	28/2/1996
	R$ 6.794,44

	30/3/1996
	R$ 8.832,77

	30/3/1996
	R$ 6.794,44

	30/4/1996
	R$ 8.791,87

	30/4/1996
	R$ 6.762,98

	Maria Francélia da Silva Schmidt - CPF/MF nº XXX.503.688-XX e Vladimir Renato de Aquino Lopes - CPF/MF nº XXX.585.118-XX

	Data da ocorrência
	Valor original

	30/5/1996
	R$ 8.791,87

	30/5/1996
	R$ 6.762,98

	30/6/1996
	R$ 10.097,28

	30/3/1998
	R$ 1.232,10

	30/4/1998
	R$ 1.232,10

	30/5/1998
	R$ 1.232,10

	30/6/1998
	R$ 1.848,15

	30/7/1998
	R$ 1.232,10

	30/8/1998
	R$ 1.232,10

	30/9/1998
	R$ 1.232,10

9.2. encaminhar cópia desta deliberação, bem como do relatório e do voto que a fundamentam, ao Procurador-Chefe da Procuradoria Federal Especializada junto ao INSS, nos termos do art. 16, § 3º, da Lei 8.443, de 1992, c/c o art. 209, § 7º, do Regimento Interno do TCU., requerendo-lhe providências com vistas ao arresto dos bens do responsável.
6.	Logo em seguida, em 26/6/2016, a Secretaria de Controle Externo no Estado de São Paulo (Secex/SP) executou checklist para verificação de erros materiais no decisum condenatório (peça 96) . Um dos itens checados consistiu em identificar os advogados constituídos nos autos e se constaram seus nomes na pauta de julgamento publicada no Diário Oficial da União. Na ocasião, a unidade técnica não reportou nenhuma inconsistência nesse sentido e deu andamento ao feito mediante processamento das notificações do acórdão às partes.
7.	No que concerne à matéria em discussão nesta oportunidade, registro que a responsável Maria Francélia da Silva Schmidt tomou conhecimento do ofício de notificação (peça 99) , por intermédio de sua procuradora, a Defensora Pública Federal Priscila Guimarães Siqueira, no dia 14/10/2016 (peça 101) . 
8.	Como não houve interposição de recursos pelos responsáveis, após regularmente notificados, operou-se o trânsito em julgado do Acórdão 2330/2016-TCU-Plenário, que, no caso de Maria Francélia da Silva Schmidt, ocorreu no dia 1º/11/2016.
9.	Em 10/9/2018, mais de dois anos depois da aludida verificação, novamente, a Secex/SP promove checklist para a mesma finalidade (identificação de erros materiais) - peças 110 e 111. Contudo, desta vez, acusa a falta de registro, nas pautas de julgamento dos Acórdão 354/2015-TCU-Plenário e 2.330/2016-TCU-Plenário, do nome da Defensora Pública Federal Priscila Guimarães Siqueira, na condição de procuradora da responsável Maria Francélia da Silva Schmidt.
10.	Diante disso, mesmo tendo havido o trânsito em julgado do Acórdão 2330/2016-TCU-Plenário em tela há quase dois anos, propõe a unidade técnica, com o aval do Ministério Público junto ao TCU, na pessoa do Sergio Ricardo Costa Caribé, a sua declaração de nulidade assim como a do Acórdão 354/2015-TCU-Plenário (peças 110-115) .
	É o relatório.

8.1. Priscila Guimarães Siqueira, representando Maria Francélia da Silva Schmidt.  
8.2. Gustavo Di Angellis da Silva Alves (OAB/DF 40.561) e outros, representando Vladimir Renato de Aquino Lopes.

Procurador Sergio Ricardo Costa Caribé.

TOMADA DE CONTAS ESPECIAL. FRAUDE NA FOLHA DE PAGAMENTO DO SISTEMA INTEGRADO DE ADMINISTRAÇÃO DE RECURSOS HUMANOS (SIAPE). REJEIÇÃO DE ALEGAÇÕES DE DEFESA. IRREGULARIDADE DAS CONTAS. DÉBITO. SOLICITAÇÃO DE ARRESTO DE BENS AO INSS. PRESCRIÇÃO DA PRETENSÃO PUNITIVA. EXTINÇÃO DA PUNIBILIDADE. AUSÊNCIA DE PUBLICAÇÃO DO NOME DA DEFENSORA PÚBLICA DE UM DOS RESPONSÁVEIS NA PAUTA DA SESSÃO DE JULGAMENTO. ARGUIÇÃO DE NULIDADE PELA UNIDADE TÉCNICA. NOTIFICAÇÃO DO ACÓRDÃO CONDENATÓRIO. PRECLUSÃO. CERTIFICAÇÃO DO TRÂNSITO EM JULGADO. INOCORRÊNCIA DE PREJUÍZO AO DIREITO DE DEFESA. APLICAÇÃO SUBSIDIÁRIA DO CÓDIGO DE PROCESSO CIVIL. PRECEDENTES DO STF E DO STJ. REJEIÇÃO DA PROPOSTA. 1. A falta de publicação do nome do advogado da parte na pauta da sessão de julgamento (disponibilizada no Diário Oficial da União - DOU) é causa de nulidade do acórdão resultante desse vício, ante a presunção de prejuízo ao direito subjetivo daquela de produzir sustentação oral, e pode ser declarada pelo Tribunal, de ofício, ou mediante provocação do responsável ou interessado. Contudo, como quase todas as hipóteses de nulidade (inclusive as absolutas) - exceção posta adiante -, deve ser suscitada até o trânsito em julgado da decisão de mérito, sob pena de preclusão (aplicação subsidiária do Código de Processo Civil - Lei 13.105/2015: art. 485, § 3º, c/c o art. 278; precedentes do STF: v.g. HC 88.193/SP; HC 88.583/PI; HC 97.380/SP; e RHC 107.758/RS). 2. Não há prejuízo ao direito de defesa se a parte, devidamente notificada do acórdão inquinado, deixa de apontar o erro de procedimento no decorrer do processo, quando lhe era possível fazê-lo - por interposição de recursos ou por ingresso com petição anulatória -, e, por consequência, consente com o trânsito em julgado (intelecção extraída do art. 171, caput, do Regimento Interno do TCU e do princípio pas nullité sans grief). 3. Excetua-se dessa orientação a nulidade decorrente da falta de citação válida, em processo que correu à revelia da parte, ante a própria inexistência da relação jurídico-processual, podendo ser arguida após o trânsito em julgado por meio de recurso de revisão ou mera petição (entendimento perfilhado no RE 97.589).

TOMADA DE CONTAS ESPECIAL (TCE)

Secretaria de Controle Externo no Estado de São Paulo (Secex/SP).

De início, registro que atuo neste processo em atenção ao disposto no art. 152 do Regimento do TCU, em virtude da assunção do então relator, eminente Ministro Aroldo Cedraz, ao cargo de Presidente deste Tribunal.
2.	De ofício, propõe a Secretaria de Controle Externo no Estado de São Paulo (Secex/SP) , com o aval do Ministério Público junto ao TCU (MPTCU) , que este Tribunal declare nulos os Acórdãos 354/2015 e 2.330/2016, ambos do Plenário, porque não teria constado das pautas de julgamento dessas deliberações, publicadas no Diário Oficial da União (DOU) , o nome da Defensora Pública Priscila Guimarães Siqueira, representando a responsável Maria Francélia da Silva Schmidt. 
3.	Conforme demonstrado, detalhadamente, no relatório que antecede este voto, a unidade técnica constatou o presente vício em setembro do ano corrente, depois de dois anos da sessão que culminou no Acórdão 2330/2016-TCU-Plenário. Em 2016, realizou checklist idêntico ao processado neste momento, não tendo, na ocasião, detectado o mesmo vício que ora apresenta.  
4.	Com a devida vênia, dissinto do encaminhamento alvitrado pela unidade técnica e dos fundamentos que o ampara. 
-II-
5.	No processo de controle externo a cargo do TCU, a nulidade de um ato processual pode ser arguida de duas formas: por meio de recurso (arts. 277 e seguintes do RITCU) ou mediante simples petição, com fundamento no art. 174 do Regimento, até o trânsito em julgado da decisão de mérito. 
6.	Com efeito, o art. 174 do RITCU prevê que nulidades absolutas, como o vício de citação, podem ser declaradas pelo Tribunal de ofício ou por provocação da parte, a qual independe de recurso propriamente dito, podendo ser veiculada por simples petição.
7.	O próprio art. 174, que está fora do título dos recursos, prevê essa segunda alternativa, evidenciando tratar-se de figura distinta. Ademais, as matérias que podem ser conhecidas de ofício pelo Tribunal podem, por maior razão, ser conhecidas por provocação da parte interessada. A provocação, neste caso, constitui mero ato de deflagração de um exame inerente às atribuições do Tribunal e que, por isso mesmo, pode realizar-se por iniciativa própria.
8.	Embora visando ao mesmo fim - o reconhecimento da nulidade do ato impugnado -, a arguição pela via do recurso (arts. 277 e seguintes do RITCU) ou por simples petição (art. 174 do RITCU) apresenta distinções práticas relevantes, a saber:
	a) quando a nulidade for arguida mediante recurso, o escopo de impugnação pode ser mais amplo: a nulidade pode ser suscitada como preliminar, podendo-se avançar para o debate da justiça da decisão, pleiteando-se a sua reforma. Além disso, e salvo quanto aos embargos de declaração e ao agravo, a impugnação será instruída pela Secretaria de Recursos e relatada por um Ministro sorteado para o recurso (relator ad quem) , nos termos dos arts. 49, inciso I, e 51 da Resolução-TCU 259/2014;
	b) por outro lado, na nulidade arguida por simples petição, como permite o art. 174 do RITCU, o escopo de impugnação é mais restrito: a autorização prevista nesse dispositivo limita-se a matérias tendentes à anulação do ato processual, não se autorizando a rediscussão de seu mérito e, por consequência, não se viabilizando a reforma do julgado. Por não se tratar de recurso propriamente dito, não haverá sorteio de novo relator e a instrução permanecerá sob competência da unidade técnica de origem, nos termos do art. 48, parágrafo único, da Resolução-TCU 259/2014. 
9.	A orientação de que as nulidades, em geral, devem ser arguidas até o trânsito em julgado, sob pena da preclusão máxima inerente à coisa julgada formal, é extraída, acima de tudo, do direito processual civil - aplicado de maneira subsidiária aos processos neste Tribunal por força do art. 298 do RITCU -, conforme depreendo da regra contida no art. 485, § 3º, do Código de Processo Civil - CPC (Lei 13.105, de 16 de março de 2015) :
Art. 485. O juiz não resolverá o mérito quando:
 (...) 
IV - verificar a ausência de pressupostos de constituição e de desenvolvimento válido e regular do processo;
V - reconhecer a existência de perempção, de litispendência ou de coisa julgada;
VI - verificar ausência de legitimidade ou de interesse processual;
 (...) 
IX - em caso de morte da parte, a ação for considerada intransmissível por disposição legal; e
 (...) 
§ 3º O juiz conhecerá de ofício da matéria constante dos incisos IV, V, VI e IX, em qualquer tempo e grau de jurisdição, enquanto não ocorrer o trânsito em julgado.
 (...) (grifamos) .
10.	Como se percebe, até as nulidades absolutas, ou seja, as que podem ser conhecidas de ofício, por vincularem matérias de ordem pública, precluem se não arguidas até o trânsito em julgado. Nisso se enquadram inúmeros defeitos processuais relacionados ao desenvolvimento válido e regular do processo.
11.	Em complemento a esse raciocínio, transcrevo a disciplina contida no art. 278 daquela norma processual:
Art. 278. A nulidade dos atos deve ser alegada na primeira oportunidade em que couber à parte falar nos autos, sob pena de preclusão.
Parágrafo único. Não se aplica o disposto no caput às nulidades que o juiz deva decretar de ofício, nem prevalece a preclusão provando a parte legítimo impedimento (grifamos) .
12.	Essa regra, combinada com a do art. 485, evidencia que a parte não será prejudicada se deixar de arguir uma nulidade absoluta na primeira oportunidade em que lhe couber falar nos autos - o que não ocorre em se tratando de nulidade relativa. No entanto, na falta de pronúncia pelo juiz, deve fazê-lo até o trânsito em julgado sob pena de preclusão.
13.	É verdade que o sistema processual comporta exceções, por meio de nulidades tidas como extraordinárias pela doutrina. O primeiro caso clássico se dá em situação de incompetência absoluta do juízo, uma das hipóteses para ajuizamento de ação rescisória (art. 966, inciso II, do CPC) . O segundo desborda da própria noção de coisa julgada ao se considerar que esta, em verdade, sequer ocorreu. Isso se evidencia quando o processo corre à revelia do réu, por falta ou vício na citação inicial. Não há, nessa circunstância, pressuposto de existência do processo, o que caracteriza nulidade absoluta passível de arguição a qualquer tempo, seja na fase de cumprimento da sentença (arts. 525, § 1º, inciso I, e 535 do CPC) ou adiante, no prazo para ajuizamento da ação rescisória ou até fora dele, por simples petição, fazendo-se uso do instituto da querela nullitatis.
14.	Avançando um pouco mais nessa segunda hipótese excepcional, o Supremo Tribunal Federal (STF) declarou persistir em nosso ordenamento jurídico a viabilidade da arguição do referido vício a qualquer tempo, mesmo sem previsão expressa no Código de Processo Civil. A matéria foi examinada em profundidade em acórdão prolatado ainda em 1982, de lavra do Ministro Moreira Alves, no qual aquela Corte reafirmou a subsistência da referida solução no sistema processual vigente. O acórdão recebeu a seguinte ementa, no que interessa ao ponto em exame:
AÇÃO DECLARATORIA DE NULIDADE DE SENTENÇA POR SER NULA A CITAÇÃO DO RÉU REVEL NA AÇÃO EM QUE ELA FOI PROFERIDA. 
1. Para a hipótese prevista no artigo 741, I, do atual CPC - que é a da falta ou nulidade de citação, havendo revelia - persiste, no direito positivo brasileiro, a 'querela nullitatis', o que implica dizer que a nulidade da sentença, nesse caso, pode ser declarada em ação declaratória de nulidade, independentemente do prazo para a propositura da ação rescisória (RE 97.589, Rel. Min. Moreira Alves, Data de Julgamento: 17/11/1982, Tribunal Pleno) (grifamos) .
15.	O Superior Tribunal de Justiça (STJ) também reconhece o cabimento de declaração de nulidade do processo conduzido com vício insanável de citação, como evidencia o seguinte julgado, exemplificativamente: 
PROCESSO CIVIL. AÇÃO DECLARATÓRIA DE NULIDADE DE SENTENÇA (QUERELA NULLITATIS) . IDONEIDADE DA VIA PROCESSUAL ELEITA.
1. A ação declaratória de nulidade, também denominada querela nullitatis, pode ser manejada nos casos de decisão proferida contra o réu revel, cuja revelia se deu em razão da falta de citação ou citação irregular. (AC 1130, Rel. Min. Gilson Jacobsen, Data de Julgamento: 17/3/2011) .
16.	Mediante este paralelo com o processo civil, concluo que, até o trânsito em julgado, as nulidades que podem ser arguidas pela parte por simples petição, com fundamento direto no art. 174 do RITCU, também podem ser conhecidas de ofício pelo Tribunal. Após o trânsito em julgado, tal possibilidade subsiste apenas quanto à arguição de falta ou nulidade de citação em processo que correu à revelia, pois, nessa hipótese, estará em dúvida a própria existência da relação jurídico-processual.
17.	Por certo, se a parte deixar de se manifestar na primeira oportunidade em que lhe couber falar nos autos, não há impedimento a que o relator ou o Tribunal, de ofício, corrija o defeito processual uma vez identificado, desde que isso ocorra antes do trânsito em julgado. 
18.	Em outras palavras, no curso do processo, o relator ou o Tribunal poderá adotar as medidas necessárias para o seu perfeito saneamento, corrigindo erros de procedimento e indicando as providências necessárias para esclarecer os fatos em prol da higidez da decisão de mérito a que se busca chegar. Essa possibilidade ocorre tanto no processo civil quanto no processo de controle externo. Essas providências, quando constatadas, devem ser adotadas de ofício, pois é atribuição do relator eliminar defeitos e dar impulso ao feito. O mesmo se dá a partir de provocação da parte, porquanto nada impede que esta acompanhe a marcha processual, apontando eventuais incorreções que precisam ser desfeitas.
19.	Todavia, proferida a decisão de mérito, qualquer modificação em seu conteúdo encontra-se limitada pelo sistema processual, haja vista o valor conferido pelo ordenamento jurídico à sua estabilidade, como ato de encerramento e definição do resultado do processo. 
-III-
20.	Postas essas premissas, entendo que a nulidade suscitada pela Secex/SP, conquanto absoluta, prima facie, não deve prevalecer por dois motivos: a)  operou-se a preclusão por força do trânsito em julgado do acórdão condenatório; b) não houve evidenciação de prejuízo ao direito de defesa da responsável, uma vez que, devidamente notificada de acórdão cuja pauta fora publicada erroneamente no DOU, sem a indicação do nome de sua advogada, absteve-se de contestar esse vício procedimental quando teve oportunidade de fazê-lo.
21.	A defensora pública, devidamente notificada do Acórdão 2330/2016-TCU-Segunda Câmara no dia 14/10/2016 (peças 99 e 101) , quedou-se inerte, tendo optado por não impugnar a falha procedimental por meio de recursos ou mesmo por simples petição. Em vista dessa sua falta de iniciativa, operou-se o trânsito em julgado do acórdão condenatório no dia 1º/11/2016 (após o transcurso do prazo de quinze dias para interposição de recurso de reconsideração) . 
22.	Ademais, como se sabe, só há nulidade se houver prejuízo (princípio pas nullité sans grief) , em atenção ao disposto no art. 171, caput, do RITCU. Assim, não se descarta a possibilidade de a patrono da responsável, ciente da inclusão do processo em pauta por outras formas (concessão de vista/cópia eletrônica ou presencial; recebimento de e-mail a partir do cadastro no sistema push; acompanhamento da pauta pelo site do Tribunal ou pelo número do processo, em publicação no próprio Diário Oficial da União etc.) , ter julgado desnecessária a produção de sustentação oral. Nessas circunstâncias, não há que se falar em lesão ao seu direito de defesa.
23.	O fato de o Tribunal, por equívoco operacional, deixar de indicar o nome do advogado, para efeito de publicação da pauta da sessão, não implica presunção absoluta de prejuízo à defesa da parte, supostamente por não ter podido exercer o seu direito de realizar sustentação oral no dia do julgamento. 
24.	Imaginemos o seguinte exemplo. Em sede de tomada de contas especial, determinado responsável tem as suas contas julgadas irregulares e é condenado em débito, além de lhe ter sido imposta multa. Na publicação da pauta da sessão de julgamento, não consta o nome de seu advogado. Contra essa decisão o responsável interpõe recurso de reconsideração, que, no mérito, é desprovido. Opõe embargos de declaração a esse julgado, no mérito, também rejeitados. Passados três anos desde a primeira deliberação, o acórdão condenatório transita em julgado e o processo de cobrança executiva é constituído. Por um lapso qualquer, o Tribunal não acusa aquele erro de procedimento (falta de publicação do nome do advogado na pauta de julgamento) . Dois anos após o trânsito em julgado, tendo o título executivo e os elementos da fase de cobrança sido remetidos ao juízo executório competente, o responsável ingressa com recurso de revisão, que é conhecido, porém desprovido. Detalhe: em nenhum dos três recursos (embargos de declaração, recurso de reconsideração e recurso de revisão) o responsável contesta o vício processual em questão. Transcorridos, enfim, mais cinco anos após o último acórdão, que apreciou o seu recurso de revisão, estando encerrado o processo no TCU e a execução em fase adiantada no Poder Judiciário, o responsável protocola petição requerendo a declaração de invalidade do acórdão condenatório, sob o argumento de que se trata de nulidade absoluta, passível de arguição de ofício e imune à preclusão temporal (fundamento do pedido: art. 174 do RITCU, c/c o art. 278, parágrafo único, do Código de Processo Civil) . 
25.	Diante desse cenário, indago: deveria o Tribunal acolher o pedido e declarar nulo acórdão proferido há mais de dez anos, depois de transitado em julgado e o responsável ter tido inúmeras possibilidades de arguir o vício? Do mesmo modo, se a falha fosse constatada pela unidade técnica depois de todo esse tempo, deveria o Tribunal decretar a sua nulidade, de ofício? Sob o ponto de vista estrito da tese da não incidência de preclusão em matéria de nulidade absoluta, sustentada por alguns sem um exame mais acurado do caso concreto, não haveria ao TCU o que fazer senão declarar nulo o acórdão. 
26.	Isso me preocupa muito. Admitir que as partes possam, a qualquer tempo, arguir erros de procedimento não reclamados em prazo próprio - o que vale para arguições de ofício -, depõe contra a estabilidade dos julgados (segurança jurídica) , deslegitima a via recursal e estimula a adoção de comportamentos contraditórios ao longo da marcha processual. É que, em caso de intuito protelatório por estratégia da defesa, basta ao advogado omitir o vício em sede recursal para assim fazê-lo mais a frente, por simples petição, na fase de constituição do processo de cobrança executiva ou até no processo judicial de execução do título do TCU, conduta incompatível com a litigância de boa-fé, com o princípio da boa-fé objetiva e com a coerência do sistema processual. 
27.	Como mostrarei a seguir, não se trata de tese inovadora. Muito pelo contrário. O STF e o STJ, mesmo em matéria penal - ramo do direito que tutela os bens jurídicos mais valiosos e permite a imposição das sanções mais gravosas ao indivíduo -, possuem firmes jurisprudências no sentido de admitir a preclusão deste tipo de nulidade, decorrente de error in procedendo relacionado à falta de intimação do advogado do réu na pauta da sessão de julgamento, em vista de situações, análogas às do presente processo, nas quais a provocação se dá após o trânsito em julgado. Especialmente, na visão desses dois tribunais, o reconhecimento de tal nulidade se sujeitaria à demonstração de prejuízo efetivo suportado pelo réu logo na primeira oportunidade em que lhe fosse possível reclamar a falha procedimental, sob pena de preclusão. Vejamos - grifos nossos:
[1] HABEAS CORPUS. DEFENSOR DATIVO. AUSÊNCIA DE INTIMAÇÃO PESSOAL QUANTO À DATA DO JULGAMENTO DA APELAÇÃO. PREJUÍZO POR FALTA DE SUSTENTAÇÃO ORAL. IMPROCEDÊNCIA. 
Ausência de intimação pessoal do defensor dativo quanto à inclusão em pauta do recurso de apelação. Intimação feita por meio da imprensa oficial. Nulidade absoluta, face à ausência de sustentação oral. Relativização: Tendo sido a defesa intimada pessoalmente do acórdão proferido no recurso de apelação e permitido, com sua inércia, o trânsito em julgado, é de ter-se por relativizada a nulidade antes absoluta, sobretudo quando a argüição é feita cinco anos após a data em que a condenação tornou-se definitiva. Ordem denegada. (STF - HC 88.193/SP, Rel. Ministro Eros Grau, Segunda Turma, DJ de 19/5/2006) ;
[2] DIREITO PROCESSUAL PENAL. HABEAS CORPUS. NULIDADE DO ACÓRDÃO. INEXISTÊNCIA DE PREJUÍZO. DENEGAÇÃO. 1. A tese apresentada na petição inicial deste writ consiste no possível constrangimento ilegal sofrido pelo paciente devido à nulidade do julgamento do recurso de apelação em razão da falta de regular intimação de seu defensor constituído para a sessão de julgamento. 2. Não houve demonstração da ocorrência de prejuízo decorrente da irregularidade constante da pauta de julgamento. O procurador constituído cumpriu em observar os 2 (dois) dias de prazo concernentes à oposição de embargos de declaração, evidenciando estar atento ao andamento processual. 3. A alegação do impetrante acerca da possível nulidade do julgamento da apelação criminal, baseada única e exclusivamente na ausência de regular intimação do defensor constituído, não tem respaldo nos demais elementos constantes do processo 4. Habeas corpus denegado. (STF - HC 88.583/PI, Rel. Ministra Ellen Gracie, Segunda Turma, DJe de 26/9/2008) ;
[3] HABEAS CORPUS. PROCESSO PENAL. FALTA DE INTIMAÇÃO PESSOAL DE DEFENSOR PÚBLICO DA SESSÃO DE JULGAMENTO DO RECURSO DE APELAÇÃO. NULIDADE. ARGUIÇÃO TARDIA. PRECLUSÃO. PRECEDENTES. 
A falta de intimação pessoal de defensor público para a sessão de julgamento de apelo criminal causa de nulidade. Contudo, a jurisprudência do Supremo Tribunal Federal vem se pronunciando, em casos peculiares, no sentido de considerar tal nulidade passível de preclusão quando a parte interessada deixar de arguir o vício na primeira oportunidade que tiver para se manifestar nos autos. Habeas corpus denegado (STF - HC 97.380/SP, Rel. Ministro Joaquim Barbosa, Segunda Turma, DJe de 22/10/2010) ;
[4] PROCESSUAL PENAL. RECURSO ORDINÁRIO EM HABEAS CORPUS. CRIME DE ESTUPRO (ART. 213 C/C 29 DO CÓDIGO PENAL) . NULIDADE PROCESSUAL. AUSÊNCIA DE INTIMAÇÃO DA DEFESA DA DATA DE JULGAMENTO DA APELAÇÃO CRIMINAL. AUSÊNCIA DE MANIFESTAÇÃO NO MOMENTO OPORTUNO. PRECLUSÃO. TRÂNSITO EM JULGADO. O WRIT NÃO É SUCEDÂNEO DE REVISÃO CRIMINAL. SUSTENTAÇÃO ORAL. ATO ESSENCIAL À DEFESA. DESCARACTERIZAÇÃO. RECURSO ORDINÁRIO DESPROVIDO. 1. A nulidade não suscitada no momento oportuno é impassível de ser arguida através de habeas corpus, no afã de superar a preclusão, sob pena de transformar o writ em sucedâneo da revisão criminal (Precedentes: HC 95.641/SP, Relator Min. Ricardo Lewandowski, Primeira Turma, Julgamento em 2/6/2009; HC 95.641/SP, Relator Min. Ricardo Lewandowski, Primeira Turma, Julgamento em 2/6/2009; HC 102.597/SP, Relator Ministra Carmen Lúcia, Primeira Turma; HC 96.777/BA, Relator Min. Joaquim Barbosa, Segunda Turma, Julgamento em 21/9/2010) . 2. In casu, a parte pretende a anulação de acórdão de apelação criminal pela ausência de intimação do defensor constituído da data da sessão de julgamento sem, no entanto, ter arguido a matéria na primeira oportunidade que teve para falar nos autos, vale dizer, quando da interposição dos embargos de declaração cuja decisão transitou em julgado. 3. É cediço na Corte que a não intimação do defensor constituído para o julgamento da apelação importa tão-somente na supressão da sustentação oral, que não é ato essencial à defesa, tanto assim que não é necessária a constituição de advogado dativo para a sua prática, na falta do patrono (HC nº 76.970/SP, Relator Min. Maurício Corrêa, DJ de 20.4.2001) . E, mais, a falta de intimação pessoal, quer para o julgamento do recurso, quer da publicação do acórdão, configura nulidade sanável, que deveria ter sido arguida na primeira oportunidade, pois como dispõe o art. 571-VIII, do Código de Processo Penal, as nulidades decorrentes do julgamento em plenário ou em sessão do tribunal deverão ser arguidas logo depois de ocorrerem, sob pena de preclusão. (Precedentes: HC 90.828/RJ, Relator Min. Ricardo Lewandowski, Julgamento em 23/10/2007; AI 781.608-AgR/RS, Relator Min. Ayres Britto, Segunda Turma, Julgamento em 24/8/2010; HC 94.515/BA, Relatora Min. Ellen Gracie, Segunda Turma, Julgamento em 17/3/2009) . 4. Recurso ordinário desprovido (STF - RHC 107.758/RS, Rel. Ministro Luiz Fux, Primeira Turma, DJe de 28/09/2011) ;
[5] PROCESSUAL PENAL E PENAL. HABEAS CORPUS (CP, ART. 121, § 2º, INCISOS I E IV) . IMPRONÚNCIA. RECURSO EM SENTIDO ESTRITO. PROVIDO PARA PRONUNCIAR. AUSÊNCIA DE INTIMAÇÃO DA SESSÃO DE JULGAMENTO. NULIDADE ARGUIDA TRÊS ANOS APÓS O TRÂNSITO EM JULGADO DA CONDENAÇÃO. PRECLUSÃO. PRECEDENTES. ORDEM EXTINTA. 1. A intimação da defesa para o julgamento do recurso em sentido estrito, quando faltante, consubstancia nulidade sanável, que deve ser arguida na primeira oportunidade, sob pena de preclusão, ex vi do art. 571-VIII do CPP. Precedentes: HC nº  94.277/SP, rel. Min. RICARDO LEWANDOWSKI, Primeira Turma, julgado em 3-2-2009, publicado no DJe de 26.02.2009; HC nº 89.709/SP, rel. Min. JOAQUIM BARBOSA, Segunda Turma, julgado em 07.08.2007, publicado no DJe de 20.9.2007) 2. A preclusão opera-se na hipótese em que a alegação dessa nulidade perfaz mais de três anos do trânsito em julgado da condenação. 3. In casu, o acórdão prolatado no HC que ensejou esta impetração destaca o trânsito em julgado em 29.05.2007 do acórdão do recurso em sentido estrito, ao passo que a nulidade ora suscitada somente foi arguida perante o Superior Tribunal de Justiça em 22.06.2010, impondo-se, prima facie, o reconhecimento da preclusão. (...) (STF - HC 113.919/SP, Rel. Ministro Luiz Fux, Primeira Turma, DJe de 27/8/2013) ;
[6] HABEAS CORPUS. PROCESSUAL PENAL. HOMICÍDIO QUALIFICADO. AUSÊNCIA DE INTIMAÇÃO PESSOAL DO DEFENSOR DATIVO PARA A SESSÃO DE JULGAMENTO DO RECURSO EM SENTIDO ESTRITO E DA APELAÇÃO CRIMINAL. INTIMAÇÃO PESSOAL DAS CONCLUSÕES DOS RESPECTIVOS ACÓRDÃOS. ARGUIÇÃO DE NULIDADE. INSURGÊNCIA APÓS O TRÂNSITO EM JULGADO DO ÉDITO CONDENATÓRIO. PRECLUSÃO. PRECEDENTES DESTA CORTE E DO SUPREMO TRIBUNAL FEDERAL. 
1. Conforme pacífica orientação deste Superior Tribunal de Justiça, a falta de intimação pessoal do defensor público ou dativo da data do julgamento de recurso consubstancia nulidade processual, que mitiga o exercício do direito de defesa do réu. 
2. Todavia, 'Tendo sido a defesa intimada pessoalmente do acórdão proferido no recurso de apelação e permitido, com sua inércia, o trânsito em julgado, é de ter-se por relativizada a nulidade antes absoluta [...].' (STF, HC 88.193/SP, 2.ª Turma, Rel. Min. EROS GRAU, DJ de 19/05/2006) . 
3. Na hipótese dos autos, embora não tenha sido observada a prévia intimação do defensor dativo do Paciente da sessão de julgamento do recurso em sentido estrito e do recurso de apelação, o causídico foi intimado pessoalmente das conclusões dos respectivos acórdãos. Desse modo, permanecendo inerte a Defesa do Paciente para, somente após o trânsito em julgado do decisum, arguir a nulidade, é de se reconhecer a preclusão da matéria. 
4. Ordem denegada (STJ - HC 130.191/SP, Rel. Ministra Laurita Vaz, Quinta Turma, DJe de 11/10/2010) ; e
[7] PENAL E PROCESSUAL PENAL. HABEAS CORPUS SUBSTITUTIVO DE RECURSO ESPECIAL. NÃO CONHECIMENTO DO WRIT. PRECEDENTES DO SUPREMO TRIBUNAL FEDERAL E DO SUPERIOR TRIBUNAL DE JUSTIÇA. ACÓRDÃO QUE CONFIRMOU, EM SEDE DE RECURSO DA DEFESA, A SENTENÇA CONDENATÓRIA. INOBSERVÂNCIA DO PRAZO DE 48 HORAS ENTRE A DATA DA PUBLICAÇÃO DA PAUTA E A SESSÃO DE JULGAMENTO DA APELAÇÃO. NULIDADE. POSSÍVEL CERCEAMENTO DO DIREITO DE DEFESA. PRECLUSÃO TEMPORAL. OCORRÊNCIA. PRECEDENTES DO STF E DO STJ. INEXISTÊNCIA DE MANIFESTA ILEGALIDADE, A ENSEJAR A CONCESSÃO DA ORDEM, DE OFÍCIO. ORDEM NÃO CONHECIDA. 
 (...) 
V. Dispõe o art. 552, § 1º, do CPC c/c art. 3º do CPP, que, 'entre a data da publicação da pauta e a sessão de julgamento mediará, pelo menos, o espaço de 48 (quarenta e oito) horas', que se aplica, subsidiariamente, ao processo penal, com fundamento no art. 3º do CPP. 
VI. Hipótese em que a pauta de julgamento foi disponibilizada em 17/05/2011 e considerada publicada em 18/05/2011 - dela constando o número do processo, o nome do apelante e do advogado habilitado à época -, não tendo sido observado, porém, o prazo de 48 horas, entre a data da publicação da pauta e a sessão de julgamento, realizada em 19/05/2011, apontando-se, em princípio, para a existência de possível constrangimento ilegal, na forma da Súmula 117 do STJ. 
VII. Entretanto, consoante a atual jurisprudência do Supremo Tribunal Federal e do Superior Tribunal de Justiça, a nulidade, pela própria ausência de intimação da data de julgamento do recurso não pode ser arguida a qualquer tempo, sujeitando-se à preclusão temporal, nos termos dos arts. 564, IV, 571, VIII, e 572, I, do Código de Processo Penal. 
VIII. Na forma da atual jurisprudência do STJ, 'a intimação de defensor dativo ou público da data de sessão de julgamento de recurso de apelação pela imprensa oficial, seguida de ciência pessoal do acórdão pelo causídico, sem qualquer recurso, por quase dois anos, enseja a preclusão da arguição da nulidade' (STJ, HC 214.082/SP, Rel. Ministra MARIA THEREZA DE ASSIS MOURA, SEXTA TURMA, DJe de 14/12/2011) . Em igual sentido: 'Decorridos quase dois anos do trânsito em julgado do acórdão do recurso em sentido estrito da defesa, ocorreu a preclusão da alegada nulidade ocorrida nesse julgamento. Precedentes' (STF, HC 112.360/SP, Rel. Ministra CÁRMEN LÚCIA, PRIMEIRA TURMA, DJe de 18/05/2012) .
IX. In casu, publicado, em 23/05/2011, o acórdão do resultado do julgamento do recurso de Apelação, a defesa quedou-se inerte. O trânsito em julgado do acórdão deu-se em 10/06/2011, e o presente Habeas corpus foi impetrado apenas em 28/11/2012, ou seja, após mais de 1 ano e 5 meses da ciência do acórdão ora impugnado e do respectivo trânsito em julgado. 
X. Operada a preclusão temporal, não se verifica, na linha da atual jurisprudência do Supremo Tribunal Federal e do Superior Tribunal de Justiça, constrangimento ilegal, passível da concessão, de ofício, da ordem de habeas corpus. 
XI. Ordem não conhecida. (STJ, HC 260654. Relatora: Ministra Assusete Magalhães, Data de Julgamento: 21/05/2013, T6 - Sexta Turma) . 
28.	A mesma preocupação foi levantada pela Ministra Ellen Gracie no julgamento do HC 88.583/PI - cuja ementa foi reproduzida anteriormente:
3. A alegação do impetrante acerca da possível nulidade do julgamento da apelação criminal, baseada única e exclusivamente na ausência de regular intimação do defensor constituído, não tem respaldo nos demais elementos constantes do processo (autos em apenso) , eis que após o julgamento do recurso de apelação houve interposição de embargos de declaração dentro do prazo de dois dias da intimação do acórdão e, posteriormente, houve interposição de recursos especial e extraordinário, também em momentos oportunos. 
Assim, resta nítida a não-configuração de prejuízo ao paciente, tratando-se de mera irregularidade o lapso da divulgação de outro defensor para fins de intimação da pauta de julgamento do recurso de apelação (grifamos) .
29.	Naquela assentada, a relatora anuiu às razões constantes do parecer do Ministério Público Federal, do qual destaco o seguinte excerto: " (...) a eventual nulidade nem sequer foi suscitada quando da oposição dos embargos de declaração e dos recursos subsequentes, inferindo-se tratar, em verdade, não de violação ao princípio da ampla defesa, mas, sim de estratégia desta última" (grifamos) .
30.	Tenho notado que as unidades técnicas deste Tribunal, na fase de constituição da cobrança executiva, instadas pela Secretaria-Geral de Controle Externo a detectar erros nos acórdãos - em sua maioria reflexos de inexatidões materiais -, têm ampliado o escopo dessa análise para a pauta de julgamento publicada no Diário Oficial da União (DOU) . Muito válida e positiva essa iniciativa.
31.	Ocorre que, constatando a ausência do nome do advogado da parte na publicação da pauta, as unidades têm formulado proposta de nulidade dos acórdãos, independentemente das circunstâncias em exame, muitas vezes de forma automática, aparentemente típica de um esforço de padronização. 
32.	É evidente que a unidade técnica pode - e deve - identificar erros de procedimento em momento bem anterior, por exemplo, logo após prolatado o acórdão e antes de expedidas as notificações dele decorrentes. Louvável, nessa situação, que formule proposta de nulidade da deliberação inquinada visto que constatada em tempo hábil, antes da notificação e da consequente abertura de prazo à parte para interposição dos recursos cabíveis. 
33.	Em defesa desta mesma tese, levei este Tribunal a prolatar os Acórdãos 6.842/2016 e 10.753/2016, ambos da 2ª Câmara, assim ementados:
1. A falta de publicação do nome do advogado da parte na pauta da sessão de julgamento (disponibilizada no Diário Oficial da União - DOU) é causa de nulidade do acórdão resultante desse vício, ante a presunção de prejuízo ao direito subjetivo daquela de produzir sustentação oral, e pode ser declarada pelo Tribunal, de ofício, ou mediante provocação do responsável ou interessado. Contudo, como quase todas as hipóteses de nulidade (inclusive as absolutas) - exceção posta adiante -, deve ser suscitada até o trânsito em julgado da decisão de mérito, sob pena de preclusão (aplicação subsidiária do Código de Processo Civil - Lei 13.105/2015: art. 485, § 3º, c/c o art. 278; precedentes do STF: v.g. HC 88.193/SP; HC 88.583/PI; HC 97.380/SP; e RHC 107.758/RS) .
2. Não há prejuízo ao direito de defesa se a parte, devidamente notificada do acórdão inquinado, deixa de apontar o erro de procedimento no decorrer do processo, quando lhe era possível fazê-lo - por interposição de recursos ou por ingresso com petição anulatória -, e, por consequência, consente com o trânsito em julgado (intelecção extraída do art. 171, caput, do Regimento Interno do TCU e do princípio pas nullité sans grief) .
3. Excetua-se dessa orientação a nulidade decorrente da falta de citação válida, em processo que correu à revelia da parte, ante a própria inexistência da relação jurídico-processual, podendo ser arguida após o trânsito em julgado por meio de recurso de revisão ou mera petição (entendimento perfilhado no RE 97.589) .
34.	Aderente também à posição que sustento, destaco o Acórdão 4.326/2016 - Relação n. 9/2016-TCU-2ª Câmara, Rel. Ministro-Substituto André Luís de Carvalho, julgado em 5/4/2016. 
35.	O mesmo entendimento foi sufragado pelo Acórdão 2949/2016-TCU-Plenário, quando o colegiado acompanhou o voto do ilustre relator, Ministro Substituto André Luís de Carvalho, transcrito parcialmente a seguir:
3. Aprecia-se, contudo, no presente momento processual, a proposta da Secex/TO no sentido de se retificar o aludido decisum (proferido na Sessão de 31/8/2016) , com fundamento na Súmula nº 145 do TCU, tendo em vista a ausência (no item 8 do acórdão) , do nome dos advogados constituídos pela procuração acostada aos autos em 17/8/2016 (Peça nº 22) .
4. De outra sorte, o MPTCU suscitou que a referida incorreção não poderia ser tratada como mero erro material, mostrando-se insuscetível de ser retificada com a aplicação da Súmula nº 145 do TCU, vez que conteria vício insanável, em vista do que o Parquet especial se manifestou no sentido de que o TCU declare, de ofício, a nulidade do Acórdão 2275/2016-TCU-Plenário, promovendo o novo julgamento do feito após o saneamento dos autos.
5. Não teria a menor dificuldade de acolher as ponderações do MPTCU, mas, diante das peculiares circunstâncias do presente caso concreto, peço licença para apenas pugnar pelo mero prosseguimento do feito, ante as razões que passo a expor.
6. A análise da aludida correção material ou mesmo da suposta nulidade não deve ser conduzida sem a devida apreciação dos fatos processuais inerentes e subsequentes à prolação do Acórdão 2275/2016-TCU-Plenário, ficando evidente, por esse prisma, que a mera ausência do nome dos causídicos não trouxe qualquer prejuízo à parte, impondo-se a aplicação no presente caso concreto do princípio da ausência de nulidade sem prejuízo (pas de nullité sans grief) .
7. Bem se vê que, logo após a referida decisão do TCU, o responsável constituiu novo advogado e, dentro do prazo legal, interpôs o correspondente recurso de reconsideração, à Peça nº 30, não havendo nenhuma arguição sobre a suposta nulidade na correspondente peça recursal.
8. Anote-se, nesse ponto, que não havia qualquer pedido para a produção de sustentação oral durante a sessão de julgamento, reforçando as evidências de que a falha processual não resultou em qualquer prejuízo para a parte, devendo-se lembrar, ainda, que, no âmbito dos processos do TCU, a constituição de advogado é facultativa, podendo a parte se manifestar diretamente nos autos.
9. Por esse prisma, e sem promover qualquer inovação na jurisprudência do TCU, vê-se que o Tribunal deve apenas determinar o prosseguimento do feito, destacando que a desnecessidade de se declarar a suposta nulidade está expressamente prevista no art. 171 do Regimento Interno do TCU, quando estatui que: 'Nenhum ato será declarado nulo se do vício não resultar prejuízo para a parte, para o erário, para a apuração dos fatos pelo Tribunal ou para a deliberação adotada'.
10. Esse entendimento está em plena sintonia, aliás, com a firme jurisprudência do TCU e até mesmo do STJ e do STF.
11. No âmbito do TCU, podem ser citados os Acórdãos 6.842/2016 e 10.753/2016, da 2ª Câmara, salientando que, na condução do referido Acórdão 6.842/2016, o ilustre Ministro-Relator Augusto Nardes fez registrar que: 'A falta de publicação do nome do advogado da parte na pauta de julgamento não caracteriza prejuízo ao direito de defesa e, portanto, não enseja a nulidade do acórdão proferido se a parte, devidamente notificada da referida decisão, deixa de apontar o erro quando lhe era possível fazê-lo, mediante interposição de recursos ou ingresso com petição anulatória, consentindo assim com o trânsito em julgado da decisão.' 
12. Por seu turno, no âmbito do Superior Tribunal de Justiça, ao relatar o HC 99.996/SP (2008/0027182-4, em 6/5/2008) , o nobre Ministro Napoleão Nunes Maia Filho lançou as suas luzes sobre essa questão, ao aduzir que:
'HABEAS CORPUS. TRÁFICO ILÍCITO DE DROGAS. DELITO COMETIDO NA VIGÊNCIA DA LEI 6.368/76. PENA TOTAL: 5 ANOS DE RECLUSAO E 83 DIAS-MULTA. REGIME INICIAL FECHADO. INOBSERVÂNCIA DO ART. 38DA LEI 10.409/2002. NULIDADE ABSOLUTA. PRECEDENTES DO STJ E DO STF. ORDEM CONCEDIDA, COM A RESSALVA DO PONTO DE VISTA DO RELATOR.
1. No âmbito do Processo Penal, não se deve declarar nulidade quando não resultar prejuízo comprovado para a parte que a alega (arts. 563 e 565 do CPP e Súmula 563/STF) . Dessa forma, a inobservância do art. 38 da Lei 10.409/2002, à luz de uma interpretação sistemática do capítulo das nulidades do CPP, não traduz nulidade absoluta.
2. O Supremo Tribunal Federal acolhe o entendimento de que o princípio geral norteador das nulidades em Processo Penal - pas de nullité sans grief - é igualmente aplicável em casos de nulidade absoluta (HC 85.155/SP, Rel.Min. ELLEN GRACIE, DJU 15.04.05 e AI-AgR. 559.632/MG, Rel. Min. SEPÚLVEDA PERTENCE, DJU 03.02.06) .'
13. De igual sorte, no âmbito do Supremo Tribunal Federal, ao conduzir o HC 120880/MG (em 1/4/2014) , o respeitável Ministro Ricardo Lewandowski também elucidou a questão da nulidade absoluta, ao anotar que:
'Ementa: HABEAS CORPUS. PENAL. PROCESSUAL PENAL. PACIENTE CONDENADO PELA PRÁTICA DOS CRIMES DE TRÁFICO DE DROGAS E ASSOCIAÇÃO PARA O TRÁFICO. OPERAÇÃO CARCARÁ. AUDIÊNCIA DE INSTRUÇÃO E JULGAMENTO. BACHAREL EM DIREITO NÃO INSCRITO NA OAB. NULIDADE RELATIVA. NECESSIDADE DE DEMONSTRAR O EFETIVO PREJUÍZO. FUNDAMENTOS DA PRISÃO PREVENTIVA. LEGITIMIDADE. GARANTIA DA ORDEM PÚBLICA. PERICULOSIDADE DO AGENTE. MODUS OPERANDI. MOTIVAÇÃO IDÔNEA. EXCESSO DE PRAZO. NÃO CARACTERIZAÇÃO. COMPLEXIDADE DA AÇÃO PENAL. ORDEM DENEGADA. 
I. O entendimento deste Tribunal é o de que, para o reconhecimento de eventual nulidade, ainda que absoluta, faz-se necessária a demonstração do prejuízo, o que não ocorreu na espécie. Nesse sentido, o STF tem reafirmado que a demonstração de prejuízo, a teor do art. 563 do CPP, é essencial à alegação de nulidade, seja ela relativa ou absoluta, eis que (...) o âmbito normativo do dogma fundamental da disciplina das nulidades pas de nullité sans grief compreende as nulidades absolutas (HC 85.155/SP, Rel. Min. Ellen Gracie) .'
14. Resta evidente, portanto, que, para o reconhecimento da suposta nulidade, deveria ser demonstrada a ocorrência do prejuízo, havendo robustas evidências, contudo, de que isso não ocorreu, não só porque o interessado deixou de arguir a pretensa nulidade na sua peça recursal, mas também, e principalmente, porque ele interpôs o aludido recurso de reconsideração dentro do prazo legal, fazendo prova cabal de que tomou a efetiva ciência da decisão do TCU (grifei) .
36.	Por fim, com relação ao Acórdão 354/2015-TCU-Plenário, do qual a Secex/SP e o parquet de Contas também sugerem a declaração de nulidade, da mesma forma, não há que se falar em prejuízo à parte por erro na publicação da pauta da sessão, especificamente pela omissão no nome da aludida defensora pública. É que a decisão deu provimento ao recurso de Vladimir Renato de Aquino Lopes e tornou nulo o Acórdão 256/2014-TCU-Plenário, que, por sua vez, havia julgado irregulares as contas dos responsáveis e os condenado, solidariamente, ao ressarcimento do prejuízo apurado nos autos.
	Ante o exposto, VOTO no sentido de que este Tribunal não declare a nulidade dos Acórdãos 354/2015 e 2.330/2016, do Plenário, rejeitando a proposta oferecida pela Secex/SP, com a concordância do MPTCU, nos termos da minuta de acórdão que submeto à consideração do colegiado.
TCU, Sala das Sessões Ministro Luciano Brandão Alves de Souza, em 16 de abril de 2019.
Ministro JOÃO AUGUSTO RIBEIRO NARDES 
Relator

Ante as lúcidas ponderações do eminente revisor, Ministro Walton Alencar Rodrigues, a quem agradeço a importante contribuição, e a despeito da minha referência a nulidade absoluta prima facie, evoluo meu entendimento, por questão de clareza do enunciado,  para adotar, nesse ponto específico, a abordagem de Sua Excelência.
TCU, Sala das Sessões Ministro Luciano Brandão Alves de Souza, em 24 de abril de 2019.
Ministro  JOÃO AUGUSTO RIBEIRO NARDES 
Relator

Trata-se de proposta da Secex/SP, com o aval do MP/TCU, para que o Tribunal declare nulos os Acórdãos 354/2015 e 2.330/2016, ambos do Plenário, por não haver sido incluído o nome da Defensora Pública Priscila Guimarães Siqueira, representando a responsável Maria Francélia da Silva Schmidt, nas pautas de julgamento dessas deliberações, publicadas no Diário Oficial da União. 
O vício foi diretamente apontado pela unidade técnica, dois anos após a última das deliberações, sem solicitação de eventuais interessados. 
Na sessão de 31/10/2018, o E. Relator, Ministro Augusto Nardes, dissentindo da referida proposta, não reconheceu a nulidade suscitada pela Secex/SP, em razão de ter havido preclusão e ausência de prejuízo à parte, encaminhamento com o qual estou plenamente de acordo.
Sua Excelência registrou em seu voto louvável preocupação quanto à possibilidade de as partes arguirem, a qualquer tempo, erros de procedimento não reclamados em prazo próprio, o que afrontaria a estabilidade dos julgados - segurança jurídica - e estimularia a adoção de comportamentos contraditórios ao longo da marcha processual.
Entretanto, enquadrou o vício suscitado pela unidade técnica como nulidade absoluta, in verbis:
20. Postas essas premissas, entendo que a nulidade suscitada pela Secex/SP, conquanto absoluta, prima facie, não deve prevalecer por dois motivos: a) operou-se a preclusão por força do trânsito em julgado do acórdão condenatório; b) não houve evidenciação de prejuízo ao direito de defesa da responsável, uma vez que, devidamente notificada de acórdão cuja pauta fora publicada erroneamente no DOU, sem a indicação do nome de sua advogada, absteve-se de contestar esse vício procedimental quando teve oportunidade de fazê-lo.
Para o E. Relator, a falha em questão, qualificada como nulidade absoluta, apenas poderia ser reconhecida pelo Tribunal se alegada até o trânsito em julgado e se houvesse prejuízo para a parte.
Na sessão plenária de 21/11/2018, defendi - em acórdão aprovado pelo Plenário - que a ausência ou a indicação equivocada do nome do representante legal da parte no acórdão ou na pauta de julgamentos constitui nulidade relativa, cuja correção apenas ocorre se a parte, reputando-se comprovadamente prejudicada, alegar, na primeira oportunidade de manifestação, a ocorrência do vício, nos termos do artigo 278 do Código de Processo Civil, sob pena de preclusão do direito de apontar a falha e de convalidação do ato.
Acolhendo esse entendimento, esta Corte proferiu o Acórdão 2682/2018-TCU-Plenário, contendo a seguinte orientação à Segecex:
9.10. determinar à Secretaria Geral de Controle Externo (Segecex) que:
9.10.1. oriente as unidades técnicas a ela vinculadas para o correto cadastramento das partes e dos seus representantes legais nos sistemas eletrônicos de processos, mantendo-os sempre atualizados, e exija que os titulares das unidades técnicas confiram e certifiquem a correção das informações cadastrais antes da tramitação dos processos aos gabinetes dos relatores;
9.10.2. oriente as unidades técnicas a ela vinculadas que:
9.10.2.1. da ausência ou falha na indicação escorreita do nome do representante legal, para efeito de publicação da pauta da sessão, não é possível presumir-se, de forma direta e absoluta, prejuízo a defesa do responsável, por, supostamente, não ter podido exercer seu direito de realizar sustentação oral e de distribuir memoriais, no dia do julgamento;
9.10.2.2. somente será expurgado o ato processual administrativo que causar lesão ao interesse público ou aos direitos e garantias individuais, em atenção ao princípio da segurança jurídica e ao art. 171 do Regimento Interno do TCU, que assim estabelece: "nenhum ato será declarado nulo se do vício não resultar prejuízo para a parte, para o erário, para a apuração dos fatos pelo Tribunal ou para a deliberação adotada";
9.10.2.3. a ausência ou indicação equivocada do representante legal da parte em acórdão deste Tribunal e na pauta de julgamentos será corrigida somente se a parte, reputando-se prejudicada, alegar, na primeira oportunidade de manifestação, a ocorrência da eventual nulidade e demonstrar os prejuízos experimentados em razão dela, nos termos do art. 278 do CPC, sob pena de preclusão do direito de apontar a falha e de convalidação do ato deste Tribunal;
9.10.2.4. para caracterizar o prejuízo de que trata o item anterior é suficiente a alegação do profissional de que pretendia produzir sustentação oral ou distribuir memoriais. (original sem grifos) 
Como bem destacado pelo Relator, a procuradora de Maria Francélia da Silva Schmidt foi devidamente notificada do Acórdão 2.330/2016, mas se quedou inerte, não tendo interposto recurso, nem apresentado simples petição, para questionar a falha, cujo dano pode ou não existir.
Quanto ao Acórdão 354/2015-TCU-Plenário, não há falar em prejuízo à parte por erro na publicação da pauta da sessão, porquanto essa decisão deu provimento a recurso de outro responsável, para anular acórdão anterior, que havia julgado irregulares as contas dos responsáveis e os condenado, solidariamente, ao ressarcimento do prejuízo apurado.
Por isso, concordo com o encaminhamento proposto pelo Eminente Relator, mas por fundamentação diversa, a qual foi exposta na presente declaração de voto.  
TCU, Sala das Sessões Ministro Luciano Brandão Alves de Souza, em 10 de abril de 2019.
WALTON ALENCAR RODRIGUES
Revisor